【裁判字號】    89,台上,3309
【裁判日期】    890608
【裁判案由】    違反保險法等罪
【裁判全文】
最高法院刑事判決                              八十九年度台上字第三三○九號
    上訴人  台灣高等法院高雄分院檢察署檢察官
    被  告  甲○○
右上訴人因被告違反保險法等罪案件，不服台灣高等法院高雄分院中華民國八十七年
三月三十一日第二審更審判決（八十六年度上更(一)字第一一四號，起訴案號：台灣高
雄地方法院檢察署八十三年度偵字第六三五九號），提起上訴，本院判決如左：
    主  文
上訴駁回。
    理  由
一關於違反銀行法、保險法部分
按刑事訴訟法第三百七十七條規定，上訴於第三審法院，非以判決違背法令為理由，
不得為之。是提起第三審上訴，應以原判決違背法令為理由，係屬法定要件。如果上
訴理由狀並未依據卷內訴訟資料，具體指摘原判決不適用何種法則或如何適用不當，
或所指摘原判決違法情事，顯與法律規定得為第三審上訴理由之違法情形，不相適合
時，均應認其上訴為違背法律上之程式，予以駁回。本件檢察官上訴意旨略稱：原審
並未直接訊問證人調查證據，逕以證人在第一審法院不詳盡之證述及未經查證是否屬
實之所謂「皇家互助會獎金制度表」，認定被告甲○○未與葉文山共同經營高崎企業
股份有限公司（下簡稱高崎公司），亦非實際負責該公司業務之人，自與證據法則有
違，又逕以同案被告葉文山被訴違反保險法等一案，業經原審法院八十五年度上更(二)
字第三五○號判決無罪（未確定）為由，認定被告自無違反保險法等罪嫌，亦與證據
法則有違。依葉文山所經營之高崎公司與會員（客戶）所簽訂之皇家互助聯誼會契約
書第十六條及互助救濟基金契約第二條、第三條、第四條之約定內容以觀，該互助救
濟基金契約是否僅是會員間單純之互助救濟性質，會員所繳之服務費是否類似保險費
，會員之死亡或殘障事故給付，是否類似保險金額給付，非無審酌之餘地。又被告如
以刊登報紙方式招攬會員，能否謂僅係特定人而與保險契約之向社會不特定大眾招募
之情形有別，亦非無疑義而待究明。原審未詳加調查釐清，難謂適法。再被告所經營
之高崎公司雖非會首，亦非會員，但原審未調查其所收會員之會款並非即轉交各得標
會員，而有收受存款或其他類似之行為，或代為融資，有無藉互助會之名，經營收受
存款及辦理放款業務等情，原審未詳加調查說明，均有調查職責未盡之違法云云。
惟查原判決綜合證人王火炎、葉文山之證言，扣案證物中高崎公司所製之「皇家互助
會獎金制度表」（如原判決附表），原審法院八十五年度上更(二)字第三五○號判決書
等證據資料，認被告辯稱：「我原參加高崎公司所邀集之互助會，後因業績良好而升
任副總經理，並在高雄市鼓山區○○○路二二三六號以高崎公司鼓山辦事處名義為皇
家互助聯誼會及皇家互助救濟金業務之媒介，向高崎公司按仲介會員人數領取佣金，
並未向高崎公司領取任何薪資，高崎公司亦不必為鼓山辦事處負擔任何設備及辦公費
用，與高崎公司編制上之職務迥異，高崎公司所經營之業務與我無關」等語，所辯非
虛，被告既未與葉文山共同經營高崎公司，亦非實際負責該公司業務之人，自無公訴
意旨所指違反保險法第一百六十七條、銀行法第一百二十五條之罪嫌情形，復查無其
他積極證據足資證明被告犯罪，認被告犯罪不能證明，因而撤銷第一審關於被告違反
銀行法、保險法部分不當之判決，改判諭知被告被訴違反銀行法、保險法部分均無罪
，已在判決內詳述其證據取捨及證據證明力判斷之理由，所為論，與卷證資料相符
，從形式上觀察，並無違背法令之情形。按證據資料如已經法定調查程序顯現於審判
庭者，即與直接審理原則無違，原判決採為判決基礎之證據資料中，證人王火炎、葉
文山在第一審之證言，已在原審審判庭依法提示，並經辯論程序，即難謂其以已踐行
訴訟程序之證據採為判決之基礎，有違證據法則。又原判決綜合調查證據之結果，認
被告所辯其既未與葉文山共同經營高崎公司，亦非實際負責該公司業務之人，自無本
件公訴意旨所指涉犯之罪嫌，已說明其證據取捨及判斷之理由，核與卷內資料相符，
而上述證據取捨為原審職權之適法行使，自不能任意指為違法，檢察官其餘上訴意旨
徒憑己意，任意指摘原判決違背法令，顯與法律規定得為第三審上訴理由之違法情形
，不相適合，應認其對違反銀行法及保險法部分上訴為違背法律上之程式，予以駁回
。
二關於違反公司法、公平交易法部分
按刑事訴訟法第三百七十六條所列各罪之案件，經第二審判決者，不得上訴於第三審
法院，法有明文。本件被告甲○○被訴違反公司法第十五條第一項第三項及公平交易
法第二十三條第一項、第三十五條之罪嫌，原審撤銷第一審關於上述部分之判決，改
判諭知無罪，查該等案件係屬刑事訴訟法第三百七十六條第一款之案件，依首開說明
，既經第二審判決，自不得上訴於第三審法院，檢察官竟對此部分一併提起上訴，顯
為法所不許。其上訴為不合法，應予駁回。
據上論結，應依刑事訴訟法第三百九十五條前段，判決如主文。
中      華      民      國    八十九    年      六      月      八      日
                              最高法院刑事第十一庭
                                  審判長法官  莊  登  照
                                        法官  洪  明  輝
                                        法官  蔡  清  遊
                                        法官  黃  一  鑫
                                        法官  林  秀  夫
      右正本證明與原本無異
                                              書  記  官
中      華      民      國    八十九    年      六      月    二十二    日


司法院資訊處製作；財團法人民間司法改革基金會備份。
